臺灣高等法院民事判決　九十年度上易字第七一二號
　　上　 訴　 人　　乙○○
　　兼訴訟代理人　　甲○○
　　法 定代理 人　　鄭文瑛
　　訴 訟代理 人　　許漢裕
　　　　　　　　　　江振益
右當事人間請求更正所有權移轉登記事件，上訴人對於中華民國九十年八月二十八日
臺灣板橋地方法院八十九年度訴更字第八號第一審判決提起上訴，本院判決如左：
    主      文
上訴駁回。
第二審訴訟費用由上訴人負擔。
    事      實
甲、上訴人方面：
一、聲明：
  (一)原判決廢棄。
  (二)被上訴人於民國（下同）七十四年間就台北縣永和市○○○○○段頂溪洲小段四
    一之二六、四一之六○地號，面積依序為零點零三三公頃、零點零零三公頃土地
    所為之重測無效，而恢復上述地段、地號及面積。如恢復有困難時，請判令被上
    訴人將該所電子登記謄本及土地所有權狀所記載之上訴人所有台北縣永和市○○
    路九一巷六○弄二之一號地面層所屬土地即台北縣永和市○○段八八號面積為零
    點零三一八公頃之應有部分十分之一更正為永福段八八號面積零點零三六公頃應
    有部分十分之一。土地所有權狀亦同時更正。
二、陳述：除與原判決記載相同，茲引用之外，補稱略以：
  (一)本案宜由普通法院裁判，非由行政訴訟解決：
    1.本件訴訟為「土地界址爭議」應由普通法院裁判，非由行政法院為之。
　　2.原法院民事執行處所拍賣給上訴人之土地是否有瑕疵及是否有土地法第四十六
　　　條之一規定之地籍原圖破損減失等情形須重測，應由原法院認定。
    3.上訴人依民法規定於八十六年將其妻名義登記房子變更為夫所有，適用民法有
      關夫妻財產制之規定，宜由普通法院審判。
    4.土地法第四十六條之三並未規定將測量減少面積及原因以書面通知土地所有權
      人，以致造成人民財產減少引起民怨，有違憲法第十五條人民財產權應予保障
      之規定，該條規定牴觸憲法，違憲之認定屬司法院職權非行政法院，又土地法
      第四十六條之二第二項未規定「如面積有減少須經公正機關或專家複丈鑑定」
      ，人民之財產更無保障，上開規定明顯違憲，故被上訴人依據土地法第四十六
      條之二、之三所為重測，自屬無效。
    5.適用土地法之審判權屬普通法院，從土地法第五十九條第二項規定：「向司法
      機關訴請處理．．．．」及其第六十一條規定：「司法專庭」以觀，本案應屬
      普通法院審理非行政法院。
  (二)被上訴人未踐行土地法第四十六條之二、之三規定程序，依民法第七十二條規定
    ，其所謂已辦重測，自始無效：
    1.被上訴人提不出證據證明曾通知上訴人要辦理重測事宜，上訴人完全不知情。
    2.被上訴人於八十九年三月九日函覆「所有人乙○○曾親自到場指界」，而八十
      九年五月十九日被上訴人代理人在法庭上答辯：「乙○○沒有到場指界」，並
      於九十一年一月四日答辯狀翻供，供詞與書面答覆相反，故被上訴人已承認「
      逕行施測」並非親自指界，其所謂已重測，實不足採。
    3.上訴人夫妻迄今不知房子基地之界址，故無法到場指界，乃因原法院民事執行
      處迄今未曾「點交」，故被上訴人所謂「乙○○已到場指界」是完全虛構。
    4.九十年二月二十日被上訴人代理人承認「部分房子基地共有人」尚未在「地籍
      調查表」上承認並蓋章，土地共有人沒有完全蓋印，證明尚未完成基地重測。
    5.上訴人乙○○只是名義上所有人，其為了領市公所東西被來者偷蓋在地籍調查
      表上，本不發生任何效力，而上訴人甲○○才是土地法第四十六條所規定之土
      地所有權人，上訴人在台電上班未曾接到地政機關重測通知，亦無時間看地政
      公告，故始終不知有重測之事。
    6.被上訴人對於重測結果導致土地減少之行政處分或命令違反憲法及民法規定而
      歸於無效，亦無異議。
  (三)縱被上訴人真辦理重測，而其重測結果導致上訴人房子基地面積減少，則其重測
    自始無效：
    1.重測是法律行為，由於重測而導致上訴人房屋基地面積減少，違背善良風俗，
      故重測法律行為自始無效。
    2.來者（可能為測量員）冒充市公所人員騙要領東西，叫上訴人拿印章去蓋，上
      訴人不疑有他，乙○○亦不知要蓋章於「地籍調查表」，故由來者代蓋，如此
      詐騙行為有違善良風俗，縱在乙○○在地籍調查表蓋章，其蓋印亦自始無效。
  (四)上訴人未曾收到重測結果通知書。
乙、被上訴人方面：
一、聲明：上訴駁回。
二、陳述：除與原判決記載相同，茲引用之外，補稱略以：
  (一)依地籍測量實施規則第一百九十九提規定，重測結果三十日以展覽方式公告，並
    以書面通知土地所有權人，該重測結果通知，被上訴人曾以雙掛號郵寄土地所有
    權人，公告期間乙○○並未提出異議，公告期滿確定，依土地法第四十六條之三
    據以辦理標示變更登記。乙○○於重測期間接獲地政機關通知辦理重測地籍調查
    ，依通知日期時間到場，因不明界址，經地籍調查，依土地法第四十六條之二規
    定，參照舊地籍圖逕行施測，於地籍調查表認章。
  (二)依土地法第四十六條之一至第四十六條之三執行要點第三款及土地法第四十六條
    之規定，重測地籍調查對象為土地登記簿登記之土地所有權人，被上訴人所為，
    於法並無不合。
  (三)重測結果公告期滿無異議者，即屬確定，土地所有權人或關係人不得以任何理由
    申請複丈更正，但土地標示變更登記辦竣前，雙方當事人以指界錯誤書面申請更
    正，並檢附不影響雙方當事人以外之第三人權益切結書時，得予受理，其已辦竣
    土地標示變更登記者，應不准許，土地法第四十六條之三執行要點第二十四條明
    文規定。
  (四)辦理重測係依土地法第四十六條之一規定，因地籍原圖破損、滅失、比例尺變更
    或其他重大原因及地籍圖測量實施規則第一百八十四條、第一百八十五條、第一
    百八十七條規定辦理，並非土地所有權人認定而辦理之。
    理      由
一、上訴人起訴主張：上訴人甲○○於七十三年四月間，以伊妻即上訴人乙○○名義
    向原法院民事執行處購得坐落台北縣永和市○○○○段頂溪洲小段四一之二十六
    、四一之六○地號，面積依序為零點零三三公頃、零點零零三公頃，應有部分均
    為三六○分之三六，及其上門牌號碼台北縣永和市○○路九一巷六○弄二之一號
    建築物（下稱系爭房地），嗣上訴人甲○○依法變更名義向上訴人乙○○取回系
    爭房地，惟經被上訴人實施土地重測，將原土地地號更改登記為台北縣永和市○
    ○段八八地號土地，面積誤載為零點零三一八公頃，屢經伊等請求更正，均未獲
    置理。查被上訴人就上開土地實施重測時，伊等並未到場指界，亦並不知界址何
    在，該重測程序違背土地法之規定；土地法第四十六條之二未規定重測後面積有
    變動時，應書面通知所有權人，規定過於草率，違反憲法保障人民財產權之意旨
    ；伊等於公告期間又無暇到地政事務所查看，被上訴人重測後致伊等所有土地登
    記面積減少，未告知伊等原因，有違公序良俗，爰依土地法第四十六條之二、民
    法第七十二條及憲法第十五條規定，請求判令該土地重測無效，而恢復原有之地
    段、地號及面積。如恢復有困難時，因被上訴人實施重測後，致伊等所有前開土
    地面積減少，被上訴人雖未占用伊等土地，惟其記載伊等所有上開土地面積重測
    後有減少，損害到伊等之所有權，併依民法第七百六十七條所有權妨害除去請求
    權之規定，請求被上訴人將目前電子土地登記謄本及土地所有權狀上誤載之面積
    ，由零點零三一八公頃土地，更正為零點零三六公頃土地，土地所有權狀亦同時
    更正等語。被上訴人則以：依伊於實施重測時所製作之地籍調查表記載，所有人
    即上訴人乙○○曾親自現場指界並認章；且測量成果於公告期間內又無人提出異
    議，依法土地面積經公告期滿即屬確定，伊據以辦理標示變更登記，於法並無不
    合。至於重測後面積減少之原因，係因日據時代老舊地籍圖大比例尺及當時計算
    工具不具精準與重測後依電腦數值座標計算之資料差異所致，並非土地突然減少
    。重測後之界址與上訴人當初經法院拍賣取得之界址一致，故重測後登記之面積
    雖有減少，然上訴人所使用之範圍並無更改等語，資為抗辯。
二、上訴人主張：伊等所有坐落台北縣永和市○○○○段頂溪洲小段四一之二十六、
    四一之六○地號，面積依序為零點零三三公頃、零點零零三公頃，重測後更改登
    記為台北縣永和市○○段八八地號土地，土地面積減少為零點零三一八公頃，該
    重測應屬無效。被上訴人則抗辯：伊實施重測後，測量成果於公告期間內又無人
    提出異議，依法公告期滿即屬確定，至於重測後面積減少之原因，係因日據時代
    老舊地籍圖大比例尺及當時計算工具不具精準與重測後依電腦數值座標計算之資
    料差異所致，並非土地突然減少，且重測後之界址與上訴人當初經法院拍賣取得
    之界址一致，上訴人所使用之範圍並無更改等語，資為抗辯。經查：
  (一)按人民對於中央或地方機關之行政處分，認為違法或不當，致損害其權利或法律
    上利益者，得提起訴願及行政訴訟以救濟。次按「重新實施地籍測量時，土地所
    有人依土地法第四十六條之二第一項規定應於地政機關通知之期限內，自行設立
    界標並到場指界。其第二項係規定土地所有人因設立界標或到場指界，發生界址
    爭議時，地政機關得準用第五十九條第二項規定予以調處。至於土地所有人於設
    立界標或到場指界，若未發生界址爭議，而於重新實施測量地籍之結果公告後，
    認為測量結果有錯誤（不問主張所導致錯誤之原因如何），地政機關僅應依同法
    第四十六條之三第二項規定，於公告期間內因土地所有人之聲請而實施複丈，其
    係提出異議者，亦應以聲請複丈論。法律並無得準用同法第五十九條第二項所規
    定調處之規定。土地所有人如已聲請而地政機關不為複丈，土地所有人應循行政
    程序請求救濟，不因已由地政機關調處，即得向司法機關訴請裁判。」（最高法
    院七十二年度台上字第四六六號判決意旨參照）。
  (二)上訴人乙○○於七十三年四月十三日自原法院民事執行處拍賣取得系爭房地，而
    上訴人甲○○則係於八十六年間，以夫妻聯合財產為由，將系爭土地更名為其所
    有，嗣再以贈與方式，將其所有部分之二分之一所有權移轉予上訴人乙○○，有
    上訴人提出之不動產權利移轉證明書一件、建築改良物所有權狀、土地所有權狀
    各二件在卷可考（見原法院八十九年度訴字第六五五號卷第六至十頁、第十二頁
    、本院卷第二七至三一頁），而被上訴人係於七十三年八月間實施重測，亦據被
    上訴人提出地籍調查表附卷可稽（見原法院八十九年度訴字第六五五號卷第四一
    頁、本院卷第五○、五一頁），足見系爭土地於七十三年八月間實施重測時，上
    訴人乙○○固為共有人之一，但上訴人甲○○則非共有人。又「重測地籍調查時
    ，應通知土地所有權人會同辦理，．．．．」，復為土地法第四十六條之一至第
    四十六條之三執行要點定有明文，而被上訴人抗辯重測時業以雙掛號方式通知上
    訴人乙○○到場指界，並經上訴人乙○○到場指界蓋章，復有地籍調查表在卷足
    憑（見原法院八十九年度訴字第六五五號卷第四一頁、本院卷第五○、五一頁）
    ，上訴人對地籍調查表上乙○○之印文為真正，亦不爭執（見原審卷第一五頁）
    ，此外，被上訴人自原審迄本院均陳述乙○○有到場指界，自無上訴人所稱就乙
    ○○有無到場指界之陳述前後反覆之情事，則被上訴人抗辯上訴人乙○○有到場
    指界，應堪採信。上訴人雖主張：乙○○未到場指界，來者（可能為測量員）冒
    充市公所人員騙要領東西，叫上訴人拿印章去蓋，上訴人不疑有他，乙○○亦不
    知要蓋章於「地籍調查表」，故由來者代蓋云云，然此為被上訴人所否認，且上
    訴人又未舉證證明所述為真，其空言否認乙○○曾到場指界，洵無可採。至上訴
    人雖請求傳訊重測時原承辦員以澄清乙○○有無到場指界，惟重測迄今已逾十七
    年，衡情一般人就十餘年前之事，恐不復記憶，且地籍調查表上「指界人蓋章」
    欄確蓋有上訴人乙○○之印文，本院認無傳訊之必要。
  (三)上訴人係針對被上訴人就系爭土地重測後面積減少而提起本件訴訟，而主張重測
    無效，並非對於界址有爭議，顯係就被上訴人所為之行政處分有所不服，進而請
    求回復原狀原地段、地號及原記載之面積，然上訴人乙○○曾到場指界蓋章，已
    詳如前述，參照上開說明，上訴人若認本件土地重測之結果有誤，其自應於公告
    期間內，向被上訴人聲請實施複丈，被上訴人對公告期間內之聲請不為複丈時，
    上訴人應依行政程序請求救濟，不得向民事法院訴請裁判。
  (四)上訴人另主張：伊等之請求依據，除土地法第四十六條之二規定外，尚依民法第
    七十二條為請求。然查，民法第七十二條：「法律行為有背於公共秩序或善良風
    俗者，無效。」之規定，本身並非請求權基礎，且本件被上訴人所為之行政處分
    ，亦非該條所指之「法律行為」，遑論上訴人所謂依民法第七十二條為請求，乃
    係認被上訴人就上開土地實施重測後，登記之土地面積減少，未告知上訴人原因
    ，並非指被上訴人向其詐騙土地，此亦經上訴人於原審言詞辯論期日時陳明在卷
    （見原審卷第一三頁），則上訴人雖依民法規定為請求權基礎，然並非與被上訴
    人有何私權爭執，仍應依行政程序請求救濟，不得向民事法院訴請裁判。至上訴
    人又主張土地法四十六條之二規定，有悖憲法第十五條：「人民之生存權、工作
    權及財產權，應予保障。」之規定云云，惟上訴人認本件土地重測之結果有誤，
    應依行政程序請求救濟，亦已詳如前述，則土地法四十六條之二規定究有無違背
    憲法第十五條之規定，自亦非法院所得審究。
  (五)上訴人復主張：本案訴訟為民法有關夫妻財產制之規定與「土地界址爭議」應由
    普通法院裁判非由行政法院為之云云。惟查，系爭房地原登記名義人為上訴人乙
    ○○，嗣上訴人甲○○依法變更名義向上訴人乙○○取回系爭房地，為上訴人所
    自承，足見本案訴訟與民法有關夫妻財產制之規定無涉。另上訴人訴之聲明為：
    被上訴人所為之重測無效，及求請判令被上訴人將該所電子登記謄本及土地所有
    權狀所記載之系爭土地面積予以更正，顯非本於系爭土地界址有所爭議而請求裁
    判，依前開說明，自應循行政程序救濟，上訴人此部分主張，亦不足採。
三、上訴人再主張：被上訴人實施前開重測行為後，致伊等所有系爭土地登記面積減
    少，併依民法第七百六十七條所有權妨害除去請求權之規定，請求被上訴人將目
    前電子土地登記謄本及土地所有權狀上誤載之面積，由零點零三一八公頃土地更
    正為零點零三六公頃土地，土地所有權狀亦同時更正云云。惟查，辦理重測係依
    土地法第四十六條之一規定，以地籍原圖破損、滅失、比例尺變更或其他重大原
    因，而為之重劃，地政機關所為之土地重測，乃本於國家統治主體地位而從事行
    政行為，應認係公權力之行使，而其為土地變更登記之行為亦應屬行政處分。而
    人民對於中央或地方機關之行政處分，認為違法或不當，致損害其權利或利益者
    ，應提起訴願及行政訴訟程序以資救濟。換言之，行政處分是否無效或違法，普
    通法院無審判權，應依行政爭訟程序確定之。又民法第七百六十七條規定之「不
    法」者，乃指行為人對於相對人之侵害權利行為，除於法令上相對人有容忍之義
    務者外，本於權利之不可侵性，皆屬不法。被上訴人於土地重測後所為之土地面
    積登記處分，係本於公權力之行使，所為之行政處分，在未經撤銷前仍屬合法有
    效，上訴人有忍受之義務，原無何受「不法」侵害可言。從而，上訴人依所有權
    妨害除去請求權之規定，請求被上訴人將該所電子登記謄本上所記載之上訴人所
    應有臺北縣永和市○○路九一巷六○弄二之一號地面層所屬為永和市○○段八八
    號面積為零點零三一八公頃之應有部分十分之一更正為永福段八八號面積零點零
    三六公頃應有部分十分之一，土地所有權狀亦同時更正，顯無理由。
四、綜上所述，上訴人主張：被上訴人實施前開重測行為後，致伊等所有系爭土地登
    記面積減少，該重測程序違背土地法之規定，應屬無效，被上訴人應將該所電子
    登記謄本及土地所有權狀上，系爭土地之面積由零點零三一八公頃更正為零點零
    三六公頃，為不可採。從而，上訴人本於土地法第四十六條之二、民法第七十二
    條、第七百六十七條及憲法第十五條之規定，請求判令該土地重測無效，而恢復
    原地段、地號及面積，或將電子登記謄本及土地所有權狀更正為原有面積，顯無
    理由。是則原審為上訴人敗訴之判決，核無不當。上訴意旨指摘原判決不當，求
    予廢棄改判，為無理由，應予駁回。
據上論結，本件上訴為無理由，爰判決如主文。
中　　　華　　　民　　　國　　九十一　　年　　　三　　　月　   十九 　　日
                                民事第十庭
                                    審判長法  官　林  敬  修
                                          法  官　劉  勝  吉
                                          法  官　黃  騰  耀
右正本係照原本作成。
不得上訴。
中　　　華　　　民　　　國　　九十一　　年　　　三　　　月　   二十 　　日
　　　　　　　　　　　　　　　　　　　　  書記官  楊  麗  雪
